臺灣高等法院臺南分院民事判決
                                    109年度再易字第33號
再審原告    張謝勤妹
訴訟代理人  張美香  
再審原告    張意萬  
            張方桂珍
上列三人
訴訟代理人  嚴庚辰律師
            嚴奇均律師        
複代理人    柯漢威律師
再審被告    張意慶  
訴訟代理人  張名賢律師
上列當事人間請求拆屋還地等事件，再審原告對於中華民國109
年7月7日本院108年度上易字第288號確定判決提起再審，本院於
110年1月14日言詞辯論終結，判決如下：
    主  文
再審之訴駁回。
再審訴訟費用由再審原告負擔。
    事實及理由
一、按再審之訴，應於30日之不變期間內提起；其期間自判決確
    定時起算，判決於送達前確定者，自送達時起算。又，判決
    於上訴期間屆滿時確定；不得上訴之判決，於宣示時確定；
    不宣示者，於公告時確定。民事訴訟法第500條第1項、第2
    項前段、第398條第1項本文、第2項分別定有明文。經查，
    查本件再審原告係於民國（下同）109年7月10日收受本院10
    8年度上易字第288號民事判決（下稱原確定判決）乙情，有
    送達證書附卷可稽（見前訴訟程序二審卷二第83頁），經扣
    除在途之期間4日後，再審原告於109年8月4日提起本件再審
    之訴，亦有民事再審之訴狀可憑（見本院卷第5頁），並未
    逾30日之不變期間，於法尚無不合，應予准許，合先敘明。
二、再審原告主張：原確定判決就前訴訟程序原審關於主文第二
    項及駁回再審被告後開第二項之訴部分，判命張方桂珍應將
    坐落嘉義縣○○鄉○○段000○0地號土地上（下稱系爭土地）如
    原審判決附圖（下稱附圖）所示A面積27.04平方公尺、B部
    分面積24.47平方公尺、C部分面積76.30平方公尺建物拆除
    ，張意萬應將系爭土地上如附圖所示D、L部分，面積84.92
    平方公尺之建物拆除，張謝勤妹應將系爭土地上如附圖所示
    H部分，面積23.73平方公尺之建物拆除，並均將各該土地返
    還再審被告之判決。惟原確定判決有下列再審事由：(一)伊
    等係向分割前同段000地號土地（下稱原000地號土地）共有
    人陳安明、陳彩雲承租渠等已約定分管之系爭土地，並分別
    占用如附圖所示A、B、C、D、L、H之建物（下稱系爭建物）
    ，而臺灣嘉義地方法院（下稱嘉義地院）85年度訴字第484
    號民事判決（下稱另案）已認定該案原告陳彩雲與該案被告
    張謝勤妹、張安通（即張意萬之父）等人間就系爭建物存有
    不定期租賃關係，再審被告於另案判決後於104年11月9日因
    買賣繼受陳彩雲之原000地號土地應有部分2分之1，並經嘉
    義地院104年度訴字第776號、本院105年度上字第224號民事
    判決裁判分割取得系爭土地，自應受另案就伊等對陳彩雲間
    存有不定期租賃關係判斷之拘束，原確定判決認定兩造間有
    口頭成立新定期租賃關係，再審原告因租期屆滿而為無權占
    有，就民事訴訟法第401條第1項關於既判力之規定，尤其是
    遮斷效、反射效等效果，未予適用而不受其拘束，有消極不
    適用法規，適用法規顯有錯誤之情形。(二)且伊等與陳彩雲
    間之不定期租賃關係存在於85年以前（民法第425條修正施
    行前），再審被告於106年間因裁判分割取得系爭土地，依
    民法債編施行法第1條後段規定，應無修正後民法第425條第
    2項規定之適用，原確定判決認定再審原告與陳彩雲之租賃
    關係未經公證，不適用買賣不破租賃之規定，有錯誤適用民
    法第425條第2項規定，消極不適用民法債編施行法第1條後
    段規定及民法第425條第1項規定，適用法規顯有錯誤之情形
    。（三）原確定判決採信證人張阿美之證言，認定張意萬、
    張謝勤妹與再審被告間成立新定期租賃關係，因租期屆滿喪
    失占有權源而為無權占有，有認定證據未依經驗法則之違背
    法令。為此，依民事訴訟法第496條第1項第1款之規定，提
    起本件再審之訴。並聲明：(一)原確定判決廢棄。(二)再審
    被告在原確定判決之上訴駁回。
三、再審被告則以：原確定判決並未做出與另案判決理由相異之
    事實認定，並無違反遮斷效、反射效之適用，未有消極不適
    用民事訴訟法第401條第1項規定之情形。又伊與張意萬、張
    謝勤妹於105年間成立一年為期之定期租賃關係，而取代舊
    不定期租賃關係，伊於屆期後不同意續租，租賃關係已消滅
    ，未再有不定期租賃之合意；張方桂珍係與陳安明間於原00
    0地號土地分割前成立不定期租賃關係，伊非陳安明之繼承
    人，且基於債之相對性原則，不定期租賃關係之效力，亦不
    及於陳彩雲，伊自不繼受上開不定期租賃關係，即無買賣不
    破租賃之適用；且分管之土地業經分割，其上之不定期租賃
    關係於分割後，已屬給付不能而歸消滅，並無類推民法第42
    5條規定之適用，又租賃契約於民法債編施行後繼續存在，
    有關租賃之效力，自應受新修正民法債編相關規定之規範，
    而應受民法第425條第2項之規範。另再審原告主張證人張阿
    美之證言不實，乃指摘原確定判決取捨證據不當，此非適用
    法規顯有錯誤之情形，故其再審之訴並無理由等語，資為抗
    辯。並答辯聲明：再審原告之訴駁回。
四、得心證之理由：
(一)按確定終局判決適用法規顯有錯誤者，得以再審之訴對之聲
    明不服，民事訴訟法第496條第1項第1款定有明文。所謂適
    用法規顯有錯誤，係指確定判決就事實審法院所確定之事實
    為法律上之判斷，存有所適用法規顯然不合於法律規定，或
    與司法院及大法官會議現存解釋等而言，至確定判決消極不
    適用法規而顯然影響判決者，亦屬之。又認定事實本屬事實
    審法院之職權，並無適用法規顯有錯誤可言，倘事實審法院
    認定事實錯誤、漏未斟酌證據、取捨證據失當、調查證據欠
    周、漏未斟酌證據、裁判理由矛盾、判決不備理由及在學說
    上諸說併存致發生法律上見解歧異之情形，自不包含在內。
(二)再審原告主張：另案已認定陳彩雲與張謝勤妹、張安通（張
    意萬之父）、張安松（張和枝之繼承人、張茶之夫）間存有
    不定期租賃關係，再審被告繼受自陳彩雲及陳安明，對於另
    案判決認定之理由及結果，依民事訴訟法第401條第1項規定
    ，應有遮斷效或反射效之適用乙節。惟查：依另案判決之認
    定，原000地號土地於36年5月16日光復辦理土地總登記，登
    記為陳彩雲及陳安明共有，該二人並約定分管，張和枝於12
    年間在原000地號土地有未定期限賃借權之記載，其不定期
    限租賃關係應由張和枝之繼承人即養子張安松繼受，張安通
    、張謝勤妹因曾繳納租金，亦可認有不定期租賃關係，而原
    確定判決就上開經另案判決確認之事實及理由，亦為相同之
    認定（見原確定判決第5頁，事實及理由欄五、（二）2.（1
    ）），並無違反民事訴訟法第401條第1項規定之遮斷效或反
    射效之適用。是再審原告主張：原確定判決消極不適用民事
    訴訟法第401條第1項規定，有適用法規顯有錯誤之再審事由
    乙節，應屬無據。
(三)再審原告又主張：再審被告於106年間因裁判分割取得系爭
    土地，雖民法債編施行法第1條後段並無就民法第425條有溯
    及規定，然未經公證之不動產租賃契約，應許類推適用民法
    第425條第1項買賣不破租賃之規定，原確定判決認定伊等與
    陳彩雲之租賃關係未經公證，不適用買賣不破租賃之規定，
    有錯誤適用民法第425條第2項規定，消極不適用民法債編施
    行法第1條後段及民法第425條第1項規定之情形，適用法規
    顯有錯誤乙節。惟查：
　1.按「出租人於租賃物交付後，承租人占有中，縱將其所有權
    讓與第三人，其租賃契約，對於受讓人仍繼續存在。前項規
    定，於未經公證之不動產租賃契約，其期限逾五年或未定期
    限者，不適用之。」，民法第425條定有明文。且民法債編
    施行法第1條後段並無就民法第425條有溯及規定，未經公證
    之不動產租賃契約，應無許類推適用民法第425條第1項買賣
    不破租賃之規定之餘地。
　2.再審被告於104年11月9日向陳彩雲買受原000地號土地所有
    權應有部分2分之1，張意萬、張謝勤妹雖與再審被告前手陳
    彩雲間存有不定期租賃關係，然渠等之不定期租賃契約未經
    公證，張意萬、張謝勤妹自無依民法第425條第1項之規定，
    對系爭土地之受讓人即再審被告，主張有買賣不破租賃之適
    用。原確定判決認定張意萬、張謝勤妹並未舉證證明有經公
    證之不定期租賃契約存在，依民法第425條第2項之規定，而
    無買賣不破租賃原則之適用，並無錯誤適用民法第425條第2
    項規定，消極不適用民法債編施行法第1條後段及民法第425
    條第1項規定之情形。至張方桂珍係與陳安明之繼承人間有
    不定期租賃關係，張方桂珍之建物所在基地，固因裁判分割
    由陳彩雲取得，並由再審被告因買賣而繼受，惟基於債權契
    約相對性原則，張方桂珍與陳安明之繼承人間之租賃關係，
    其效力並不及於陳彩雲，亦經原確定判決認定在案（見原確
    定判決第7至8頁，事實及理由欄五、（三）1.、2.、3.），
    同前所述，並無適用法規顯有錯誤之情形。是再審原告前述
    主張，乃屬無據。
(四)再審原告另主張：原確定判決採信證人張阿美之證言，認定
    伊與張意萬、張謝勤妹間口頭成立定期租賃關係，張意萬、
    張謝勤妹因租期屆滿，喪失占有權源而為無權占有，認定證
    據未依經驗法則之違背法令，有適用法規顯有錯誤之再審事
    由乙節。然查：原確定判決依再審被告提出之租金收據，認
    定再審被告雖未繼受陳彩雲與張意萬、張謝勤妹間之不定期
    租賃關係，而係因收受張意萬、張謝勤妹105年1月1日至105
    年12月31日分管租金，而認雙方有重新訂立新定期租賃契約
    之合意，並依證人張阿美之證言，認定張意萬、張謝勤妹與
    再審被告間成立上開一年為期之租賃契約，新之定期租賃關
    係取代舊有之不定期租賃關係，並因再審被告拒收106年以
    後之租金，而無成立新租約，前述租賃關係屆期消滅，張意
    萬、張謝勤妹喪失占有權源而為無權占有（見原確定判決第
    6至7頁，事實及理由欄五、（二）2.、（3）、3.）。以上
    均為原確定判決前訴訟程序，本於事實審法院認定事實、取
    捨證據之職權行使，並非適用法規顯有錯誤，應認並無適用
    法規顯有錯誤之再審事由。
五、綜上所述，原確定判決既無適用法規顯有錯誤之情形，再審
    原告主張原確定判決有民事訴訟法第496條第1項第1款之再
    審事由，不足為採，其執此提起本件再審之訴，為無理由，
    應予駁回。
六、本件事證已臻明確，兩造其餘攻擊防禦方法及立論之證據資
    料，認對判決結果不生影響，無逐一論述之必要，併予敘明
    。
七、據上論結，本件再審之訴為無理由，依民事訴訟法第78條、
    第85條第1項前段，判決如主文。
中　　華　　民　　國　　110 　年　　2 　　月　　4 　　日
                  民事第五庭    審判長法  官  吳森豐

                                      法  官  孫玉文

                                      法  官  郭貞秀
上為正本係照原本作成。
不得上訴。
中　　華　　民　　國　　110 　年　　2 　　月　　4 　　日
　　　　　　　　　　　　　　　　　　　
　　　　　　　　　　　　　　　　　　　書記官  蘇玟心